臺灣雲林地方法院民事判決　　　　　　　100年度訴字第189號
原　　　告　吳木原
訴訟代理人　吳啟勳律師
被　　　告　吳志宗
兼上一人之
訴訟代理人　吳東欽
被　　　告　洪老勤
訴訟代理人　洪志勇
被　　　告　吳　水
　　　　　　吳老活
上　一　人
訴訟代理人　吳文正
　　　　　　　　　　　　樓
被　　　告　吳明崇
　　　　　　吳民權
　　　　　　吳慶誠
　　　　　　　　　　　　巷1弄13號4樓
　　　　　　吳振昇
　　　　　　吳忠法
　　　　　　　　　　　　樓
受　告　知
訴　訟　人　雲林縣四湖鄉農會
法定代理人　黃　寬
上列當事人間請求分割共有物事件，本院於民國100 年7 月6 日
言詞辯論終結，判決如下：
    主  文
原告與被告洪老勤、吳水、吳老活、吳忠法、吳明崇、吳民權、
吳東欽、吳志宗共有坐落雲林縣四湖鄉○○段八五八地號、地目
旱、面積一一七三五平方公尺土地，分割如附圖丁案（即雲林縣
北港地政事務所民國一百年六月三日土地複丈成果圖）所示，亦
即：
(一)編號八五八之Ｃ部分面積○點四八六八公頃土地，分歸被告吳
  老活、吳忠法、吳明崇、吳民權共同取得，並按被告吳老活應
  有部分四八六八分之二一一七、被告吳忠法應有部分四八六八
  分之九一七、被告吳明崇應有部分四八六八分之九一七、被告
  吳民權應有部分四八六八分之九一七之比例保持共有。
(二)編號八五八之Ｄ部分面積○點○九七八公頃土地，分歸被告吳
  東欽、吳志宗共同取得，並按應有部分各二分之一之比例保持
  共有。
(三)編號八五八之Ｅ部分面積○點二九公頃土地，分歸被告吳水取
  得。
(四)編號八五八之Ｆ部分面積○點○九一八公頃土地，分歸原告吳
  木原取得。
(五)編號八五八之Ｇ部分面積○點二○七一公頃土地，分歸被告洪
  老勤取得。
原告與被告洪老勤、吳水、吳老活、吳東欽、吳志宗、吳慶誠、
吳振昇共有坐落雲林縣四湖鄉○○段八五九地號、地目建、面積
六九○平方公尺土地，分割如附圖丁案（即雲林縣北港地政事務
所民國一百年六月三日土地複丈成果圖）所示，亦即：
(一)編號八五九之Ａ部分面積○點○四三二公頃土地，分歸原告吳
  木原、被告吳慶誠、吳振昇共同取得，並按原告吳木原應有部
  分四三二分之二三○、被告吳慶誠應有部分四三二分之一○一
  、被告吳振昇應有部分四三二分之一○一之比例保持共有。
(二)編號八五九之Ｂ部分面積○點○二五八公頃土地，分歸被告吳
  老活取得。
被告吳東欽應提出新臺幣萬玖仟佰柒拾貳元、被告吳志宗應
提出新臺幣萬玖仟佰柒拾貳元、被告洪老勤應提出新臺幣壹
拾伍萬柒仟肆佰陸拾肆元、被告吳水應提出新臺幣壹拾伍萬仟
元、原告吳木原應提出新臺幣捌萬仟貳佰零捌元，用以補償被
告吳老活新臺幣肆拾柒萬貳仟肆佰壹拾陸元。
訴訟費用由兩造依附表三所示之比例負擔。
    事實及理由
壹、程序方面：
一、本件被告吳義雄於訴訟繫屬中之民國100 年4 月2 日死亡，
    由其繼承人即被告吳東欽、吳志宗依民事訴訟法第175 條之
    規定承受訴訟，合先敘明。
二、本件被告吳民權經合法通知，未於最後言詞辯論期日到場，
    核無民事訴訟法第386 條各款所列情形，爰依原告聲請，由
    其一造辯論而為判決。
貳、實體方面：
一、原告起訴主張：
(一)、坐落雲林縣四湖鄉○○段858 地號、地目旱、面積11,735平
    方公尺土地（下稱系爭858 地號土地），為原告與被告洪老
    勤、吳水、吳老活、吳忠法、吳明崇、吳民權、吳東欽、吳
    志宗共有，各共有人之應有部分如附表一所示；及同段859
    地號、地目建、面積690 平方公尺土地（下稱系爭859 地號
    土地），為原告與被告洪老勤、吳水、吳老活、吳東欽、吳
    志宗、吳慶誠、吳振昇所共有，各共有人應有部分如附表二
    所示。茲因兩造就系爭858 、859 地號土地不能協議分割，
    又無因物之使用目的不能分割或約定不分割之情事，為達到
    土地融通與增進經濟效益，爰依法訴請裁判分割，主張依附
    圖丁案（即雲林縣北港地政事務所100 年6 月3 日土地複丈
    成果圖，下稱附圖丁案）所示方法分割，並聲明：求為判決
    如主文所示。
(二)、依雲林縣北港地政事務所99年8 月2 日土地複丈成果圖（下
    稱現況圖）所示之編號Ｘ為磚造瓦頂土地公廟，係村莊祭祀
    共有的廟，面積為27.77 平方公尺；現況圖所示編號Ｙ為金
    爐，面積為2.19平方公尺；現況圖所示編號Ｗ為廟前空地，
    面積為363.72平方公尺（下稱現況圖編號ＷＸＹ為廟地），
    廟地面積共計393.68平方公尺，之前共有人有針對廟地的部
    分成立協議，並有協議書，由大家補貼分得廟地的人。關於
    廟地共計393.68平方公尺土地同意由系爭858 地號土地之共
    有人依應有部分之比例，以一平方公尺新臺幣（下同）2,40
    0 元補償被告吳老活。
(三)、系爭858 、859 地號土地之共有人依附圖丁案分割後所得之
    土地，對於系爭858 、859 地號土地未分得部分或分得之土
    地不足其應分得部分者，即係以地換地，不用價金補償。
二、被告則以：
(一)、被告吳志宗、吳東欽部分：同意依附圖丁案所示方法分割。
(二)、被告洪老勤部分：同意依附圖丁案所示方法分割。願意分得
    附圖丁案所示編號858-Ｇ部分土地，系爭859 地號土地則不
    分土地，該未分到之土地就給原告吳木原。關於廟地共計39
    3.68平方公尺土地同意由系爭858 地號土地之共有人依應有
    部分之比例，以一平方公尺2,400 元補償被告吳老活。
(三)、被告吳水部分：同意依附圖丁案所示方法分割。關於廟地共
    計393.68平方公尺土地同意由系爭858 地號土地之共有人依
    應有部分之比例，以一平方公尺2,400 元補償被告吳老活。
(四)、被告吳老活部分：同意依附圖丁案所示方法分割。同意與被
    告吳明崇、吳民權、吳忠法就分得之土地保持共有。
(五)、被告吳明崇、吳忠法部分：同意依附圖丁案所示方法分割。
    關於一平方公尺要補償2,400 元的話，補償給被告吳老活。
(六)、被告吳慶誠、吳振昇部分：同意依附圖丁案所示方法分割。
    對於與原告吳木原共有附圖丁案所示編號858-Ａ部分土地，
    沒有意見。
(七)、被告吳民權部分：被告吳民權雖未於最後言詞辯論期日到場
    ，但前曾於調解時表示關於一平方公尺要補償2,400 元的話
    ，補償給被告吳老活。
三、主要爭點：
    系爭858 、859 地號土地應如何分割，最為公平並有利於土
    地之利用及符合當事人之意願？
四、本院之判斷：
(一)、按各共有人得隨時請求分割共有物。但因物之使用目的不能
    分割或契約訂有不分割之期限，不在此限。共有物之分割，
    依共有人協議之方法行之。分割之方法，不能協議決定者，
    法院得因任何共有人之聲請，命以原物分配於各共有人。以
    原物為分配時，因共有人之利益或其他必要情形，得就共有
    物之一部分仍維持共有。民法第823 條第1 項、第824 條第
    1 項、第2 項第1 款本文、第824 條第4 項分別定有明文。
    查系爭858 地號土地為原告與被告洪老勤、吳水、吳老活、
    吳忠法、吳明崇、吳民權、吳東欽、吳志宗所共有；系爭85
    9 地號土地為原告與被告洪老勤、吳水、吳老活、吳東欽、
    吳志宗、吳慶誠、吳振昇所共有，有土地登記簿謄本及地籍
    圖在卷可稽（見本院卷第88-93 頁、調字卷第9 頁）。又兩
    造就系爭858 、859 地號土地並未訂有不分割之期限，亦無
    使用目的上不能分割之情形等節，並為兩造所不爭執。再兩
    造就系爭858 、859 地號土地未能協議分割，此從兩造前於
    本院99年度暫調字第148 號一案調解時，未能達成分割協議
    ，可徵甚明。則原告訴請本院以裁判分割系爭858 、859 地
    號土地，當有所據。另原告與被告吳慶誠、吳振昇同意於系
    爭859 地號土地分割後，就其等分得之土地繼續保持共有；
    被告吳老活、吳明崇、吳民權、吳忠法同意於系爭858 地號
    土地分割後，就其等分得之土地願意保持共有（本院調字卷
    第123 頁、167 頁、第131 頁）。從而，原告請求裁判分割
    系爭858 、859 地號土地，並於分割後就部分土地仍保持共
    有，自屬有據。
(二)、又本條例所稱「耕地」為依區域計畫法劃定為特定農業區、
    一般農業區、山坡地保育區及森林區之農牧用地。每宗耕地
    分割後每人所有面積未達0.25公頃者，不得分割。但有下列
    情形之一者，不在此限：…四、本條例中華民國89年1 月4
    日修正施行前之共有耕地，得分割為單獨所有。前項第3 款
    及第4 款所定共有耕地，辦理分割為單獨所有者，應先取得
    共有人之協議或法院確定判決，其分割後之宗數，不得超過
    共有人人數。農業發展條例第3 條第11款、第16條定有明文
    。又內政部89年9 月16日臺內地字第8913114 號函內容二「
    關於農業發展條例施行前之共有人，若有其中一人於農業發
    展條例修正施行後，發生再移轉予二人時（共有人數已增加
    ，辦理分割疑義乙節，…除其分割後每人所有宗地面積在0.
    25公頃以上者外，僅得依本部89年7 月7 日臺內地字第8909
    175 號函規定分割，筆數不得超過修正前之共有人數，且新
    增共有部分不得分割為單獨所有。」查系爭858 地號土地原
    屬農業發展條例修正施行前之共有耕地，其分割符合農業發
    展條例第16條第1 項第4 款之規定。且上開土地係於86年農
    地重劃後分配之土地，原所有權人為原告吳木原、被告洪老
    勤、吳水、吳老活及吳東欽與吳志宗之父親吳義雄等5 人共
    有，嗣後其中一共有人吳老活於98年間將其持分部分移轉予
    吳忠法、吳明崇、吳民權等3 人登記在案，有雲林縣北港地
    政事務所99年6 月7 日北地一字第0990006265號函及檢附之
    「農業發展條例第16條第1 項第4 款規定」相關函釋及系爭
    858 地號土地網路申領異動索引表附卷可稽（見本院暫調卷
    第43頁至48頁），系爭858 地號土地依附圖丁案所示之方法
    分割後之土地宗數，並未超過原共有人5 人之人數，其分割
    並無違反農業發展條例第16條規定之情形。
(三)、按法院就共有物為裁判分割時，應考慮公平性、當事人聲明
    、應有部分比例與實際使用是否相當、共有物之客觀情狀、
    共有物之性質、共有物之價格與經濟價值、共有人利益、各
    共有人主觀因素與使用現狀、共有人之利害關係等因素，最
    高法院69年度臺上字第3100號判決要旨可資參照。經查：
１、系爭859 地號土地上有一層磚造瓦頂建物1 間，另有一層石
    棉瓦頂建物1 間、一層磚造浴廁1 間，均為原告吳木原、被
    告吳慶誠、吳振昇所有；系爭858 地號土地東側有磚造水泥
    造平房1 棟及磚造石棉瓦頂平房建物1 間，均為被告吳明崇
    、吳民權、吳忠法所有；土地東南側有一私設柏油路面巷道
    ，供被告吳明崇、吳民權、吳忠法使用；系爭858 地號土地
    東南側有一水泥鋪設地面，其上有磚造瓦頂土地公廟1 間，
    為本件共有人共有，目前為被告吳老活在使用；系爭858 地
    號土地東南側有一石棉瓦頂棚架、磚造瓦頂平房2 間、磚造
    石棉瓦頂平房1 間及石棉瓦造棚架1 間，均為被告吳水在使
    用；系爭858 地號土地西邊略靠北側有一層磚造瓦頂平房3
    間，為被告洪老勤所有；系爭858 地號土地東側857 地號土
    地為5 米寬既成柏油道路；系爭858 地號土地南側856 地號
    土地為9.4 米寬柏油道路；系爭858 、859 地號土地北方80
    6 之1 、807 、807 之1 地號土地為14米寬柏油道路。其餘
    土地均種植低矮蔬菜類植物等情，業經本院99年7 月12日現
    場勘驗明確，製有勘驗測量筆錄及現場照片附卷可憑，且經
    雲林縣北港地政事務所測量員協助測量指界，並製99年8 月
    2 日現況圖之複丈成果圖附卷可稽（本院調字卷第50頁至第
    59 頁 、第62頁、80頁）。
２、本院審酌兩造之意願、土地整體之利用價值，並兼顧使用現
    狀，保存現有建物之完整性，共有人之利益等原則，認系爭
    858 、859 地號土地之分割方法應以附圖丁案所示之方法分
    割，較為妥適，理由如下：
(1)、原告與到場之被告均表示同意依附圖丁案所示之方法分割，
    其餘被告吳民權經本院合法送達分割圖後，並未到場爭執或
    具狀為反對之陳述，可見其對原告所主張之分割方案亦表同
    意，堪認該分割方案較符合多數共有人主觀之意願。況附圖
    丁案係依照各共有人目前使用現狀分割，各共有人之建物並
    不會因此而遭拆除。各共有人所分得之土地方正，且皆面臨
    道路，分割後並不會形成袋地之問題，有利於土地之整體利
    用，符合共有人之利益。
(2)、依附圖丁案所示方法分割，雖有部分共有人未按應有部分受
    分配或受分配之面積不足或超過其應有部分，惟各共有人願
    意以「以地換地」之方式相互補償，不另就分得土地面積增
    減為金錢找補，則本院尊重兩造之意願，認為並無不當。
(3)、綜上，本院審酌兩造之意願、使用情形、共有物之性質及經
    濟效用、土地之整體利用價值及共有人之利益等情，認為系
    爭858 、859 地號土地依附圖丁案所示方法分割，尚屬妥適
    ，即編號858-Ｃ部分面積0.4868公頃土地，分歸被告吳老活
    、吳忠法、吳明崇、吳民權共同取得，並按被告吳老活應有
    部分4868分之2117、被告吳忠法應有部分4868分之917 、被
    告吳明崇應有部分4868分之917 、被告吳民權應有部分4868
    分之917 之比例保持共有；編號858-Ｄ部分面積0.0978公頃
    土地，分歸被告吳東欽、吳志宗共同取得，並按應有部分各
    2 分之1 之比例保持共有；編號858-Ｅ部分面積0.29公頃土
    地，分歸被告吳水取得；編號858-Ｆ部分面積0.0918公頃土
    地，分歸原告吳木原取得；編號858-Ｇ部分面積0.2071公頃
    土地，分歸被告洪老勤取得；編號859-Ａ部分面積0.0432公
    頃土地，分歸原告吳木原、被告吳慶誠、吳振昇共同取得，
    並按原告吳木原應有部分432 分之230 、被告吳慶誠應有部
    分432 分之101 、被告吳振昇應有部分432 分之101 之比例
    保持共有；編號859-Ｂ部分面積0.0258公頃土地，分歸被告
    吳老活取得。
(四)、另附圖丁案所示編號858-Ｃ部分土地分歸被告吳老活、吳明
    崇、吳民權、吳忠法共同取得，其上有如現況圖所示之1 間
    土地公廟、金爐、廟前空地，廟地面積共計393.68平方公尺
    （本院調字卷第80頁），共有人前有協議針對分得廟地之人
    應給與補償，且共有人亦同意由系爭858 地號土地上之共有
    人依其原應有部分以一平方公尺2,400 元補償被告吳老活（
    本院調字卷第131 頁、第167 頁），被告吳明崇、吳民權、
    吳忠法亦表示關於一平方公尺補償2,400 元，是要補償給被
    告吳老活等語（本院卷第28頁背面）。本院基於尊重兩造意
    願之原則，經計算結果被告吳東欽、吳志宗共應分擔32.81
    平方公尺（393.68×1/12＝32.81 ，小數點二位數以下四捨
    五入，下同）、被告洪老勤應分擔廟地65.61 平方公尺【39
    3.68×1/6 ＝65.61 】、被告吳水應分擔廟地63.75 平方公
    尺【393.68×2429/15000＝63.75 】、原告吳木原應分擔廟
    地34.67 平方公尺【393.68×1321/15000＝34.67 】，則被
    告吳東欽、吳志宗各應提出39,372元【（32.81 ×2,400 ）
    ÷2 ＝39,372元】補償被告吳老活、被告洪老勤應提出157,
    464 元【65.61 ×2,400 ＝157,464 元】補償被告吳老活、
    被告吳水應提出153,000 元【63.75 ×2,400 ＝153,000 元
    】補償被告吳老活、原告吳木原應提出83,208元【34.67 ×
    2,400 ＝83,208元】補償被告吳老活，故判決如主文第三項
    所示。
五、又本件分割前系爭858 地號土地經被告吳東欽、吳志宗之被
    繼承人吳義雄於81年3 月24日將其應有部分設定抵押權予訴
    外人雲林縣四湖鄉農會，經本院向訴外人雲林縣四湖鄉農會
    告知訴訟，其經合法通知均未到庭聲明參加訴訟，則依民法
    第824 條之1 第2 項第3 款規定，本件分割後，訴外人雲林
    縣四湖鄉農會之抵押權移存於被告吳東欽、吳志宗所分得之
    附圖丁案所示編號858-Ｄ部分土地，應予敘明。
六、另因共有物分割、經界或其他性質上類似之事件涉訟，由敗
    訴當事人負擔訴訟費用顯失公平者，法院得酌量情形，命勝
    訴之當事人負擔其一部，民事訴訟法第80條之1 定有明文。
    因本件土地分割後，全體共有人同蒙其利，本院爰酌量情形
    ，命兩造依附表三所示之比例負擔訴訟費用。
七、訴訟費用負擔之依據：民事訴訟法第78條、第80條之1 、第
    85條第1 項但書。
中    華    民    國  100     年    7     月    13    日
                  民事第二庭    法  官  楊昱辰
以上正本係照原本作成
如對本判決上訴，須於判決送達後廿日內向本院提出上訴狀。如
委任律師提起上訴者，應一併繳納上訴審裁判費。
中    華    民    國  100     年    7     月    13    日
                                書記官  李松坤
┌───────────────────────────┐
│◎附表一：雲林縣四湖鄉○○段858地號土地共有人持分比例 │
├──┬─────────┬──────────────┤
│編號│共有人姓名        │  應有部分比例              │
├──┼─────────┼──────────────┤
│01  │洪老勤            │6分之1                      │
├──┼─────────┼──────────────┤
│02  │吳  水            │15000分之2429               │
├──┼─────────┼──────────────┤
│03  │吳木原            │15000分之1321               │
├──┼─────────┼──────────────┤
│04  │吳老活            │15000分之3984               │
├──┼─────────┼──────────────┤
│05  │吳忠法            │45000分之3516               │
├──┼─────────┼──────────────┤
│06  │吳明崇            │45000分之3516               │
├──┼─────────┼──────────────┤
│07  │吳民權            │45000分之3516               │
├──┼─────────┼──────────────┤
│08  │吳東欽            │24分之1                     │
├──┼─────────┼──────────────┤
│09  │吳志宗            │24分之1                     │
└──┴─────────┴──────────────┘
┌───────────────────────────┐
│◎附表二：雲林縣四湖鄉○○段859地號土地共有人持分比例 │
├──┬─────────┬──────────────┤
│編號│ 有人姓名         │  應有部分比例              │
├──┼─────────┼──────────────┤
│01  │吳老勤            │6分之1                      │
├──┼─────────┼──────────────┤
│02  │吳  水            │12分之1                     │
├──┼─────────┼──────────────┤
│03  │吳木原            │6分之1                      │
├──┼─────────┼──────────────┤
│04  │吳老活            │400分之83                   │
├──┼─────────┼──────────────┤
│05  │吳慶誠            │800分之117                  │
├──┼─────────┼──────────────┤
│06  │吳振昇            │800分之117                  │
├──┼─────────┼──────────────┤
│07  │吳東欽            │24分之1                     │
├──┼─────────┼──────────────┤
│08  │吳志宗            │24分之1                     │
└──┴─────────┴──────────────┘
┌───────────────────────────┐
│◎附表三：訴訟費用負擔之比例                          │
├──┬─────────┬──────────────┤
│編號│共有人姓名        │  訴訟費用負擔之比例        │
├──┼─────────┼──────────────┤
│01  │洪老勤            │120000分之20000             │
├──┼─────────┼──────────────┤
│02  │吳  水            │120000分之14716             │
├──┼─────────┼──────────────┤
│03  │吳木原            │120000分之15284             │
├──┼─────────┼──────────────┤
│04  │吳老活            │120000分之28386             │
├──┼─────────┼──────────────┤
│05  │吳忠法            │120000分之4688              │
├──┼─────────┼──────────────┤
│06  │吳明崇            │120000分之4688              │
├──┼─────────┼──────────────┤
│07  │吳民權            │120000分之4688              │
├──┼─────────┼──────────────┤
│08  │吳東欽            │120000分之5000              │
├──┼─────────┼──────────────┤
│09  │吳志宗            │120000分之5000              │
├──┼─────────┼──────────────┤
│10  │吳慶誠            │120000分之8775              │
├──┼─────────┼──────────────┤
│11  │吳振昇            │120000分之8775              │
└──┴─────────┴──────────────┘